臺灣高等法院臺南分院民事判決　99年度上字第118號
上　訴　人　嘉義縣水上鄉公所
法定代理人　王 啟 澧
訴訟代理人　王 正 明　律師
複　代理人　黃 逸 柔　律師
被　上訴人　籃施雲霞
訴訟代理人　籃 福 來
上列當事人間請求返還所有物事件，上訴人對於中華民國99年4
月30日臺灣嘉義地方法院第一審判決（97年度訴字第702號）提
起上訴，本院於99年12月28日言詞辯論終結，判決如下：
    主      文
上訴駁回。
第二審訴訟費用由上訴人負擔。
    事實及理由
一、被上訴人主張：坐落嘉義縣水上鄉○○○段216-3號土地（
    下稱系爭土地）為伊所有，伊未允諾上訴人於系爭土地上興
    建中庄社區服務中心（下稱系爭建物）使用，詎上訴人竟於
    系爭土地如原判決附圖A部分面積0.0180公頃建有二樓RC磚
    造建物、B部分面積0.0061公頃、C部分面積0.0042公頃、D
    部分0.0058公頃建有鐵骨造建物、乙部分0.0210公頃、丙部
    分0.0057公頃鋪設有水泥空地，無權占有使用，爰依民法第
    767條規定，請求上訴人將上開建物、鋪設之水泥地拆除，
    並將基地連同上開水泥空地返還予伊（原審為被上訴人全部
    勝訴之判決，並依被上訴人之聲請，酌定擔保金額宣告假執
    行，上訴人不服提起上訴，聲明求為判決：原判決廢棄，被
    上訴人在第一審之訴及其假執行之聲請均駁回，被上訴人則
    求為判決如主文）。
二、上訴人則以：伊因系爭土地原地主籃福來、籃清爽、籃金宗
    出具土地使用同意書，同意伊興建系爭建物，始辦理申請建
    照、地目變更、土地分割登記、贈與登記等手續，事後發現
    部分建物占用系爭土地，係因土地分割錯誤所致，伊非無權
    占有等語，資為抗辯。
三、下列事實為兩造所不爭，並有土地使用權同意書、土地登記
    謄本、土地複丈成果圖在卷可參，復經本院調閱原審法院96
    年度嘉簡字第857號案卷查明無訛，應堪信為真實：
  （一）系爭嘉義縣水上鄉○○○段216-3號土地及同段219-2號
        土地，原本同屬嘉義縣水上鄉○○○段219號土地，該
        219號土地所有人籃福來、籃清爽、籃金宗於民國73年3
        月間，曾書立土地使用權同意書，同意上訴人在該土地
        內如原審卷第77頁附圖深色區塊（即現為嘉義縣水上鄉
        ○○○段219-2號土地）部分，興建RC磚造建築物。
  （二）上開219號土地，經分割為系爭嘉義縣水上鄉○○○段
        216-3號土地及同段219-2號土地，系爭216-3號土地現
        登記為被上訴人所有，同段219-2號土地則登記為上訴
        人所有。
  （三）上訴人所有系爭建物，占用系爭土地如原判決附圖A部
        分面積0.0180公頃建有二樓RC磚造建物、B部分面積0.0
        061公頃、C部分面積0.0042公頃、D部分0.0058公頃建
        有鐵骨造建物、乙部分0.0210公頃、丙部分0.0057公頃
        鋪設有水泥空地。
四、被上訴人主張：上訴人未經渠等同意擅自占用系爭土地興建
    系爭建物等語，上訴人則以前揭情詞置辯，則本件自應審究
    ：上訴人所有系爭建物占用系爭土地，有無正當權源？經查
    ：
  （一）按所有人對於無權占有或侵奪其所有物者，得請求返還
        之；對於妨害其所有權者，得請求除去之；有妨害其所
        有權之虞者，得請求防止之；民法第767條定有明文。
        又當事人主張有利於己之事實者，就其事實有舉證之責
        任，亦為民事訴訟法第277條所明定。準此，以無權占
        有為原因，請求返還土地者，占有人對土地所有權存在
        之事實無爭執，而僅以非無權占有為抗辯者，占有人自
        應舉證證明其占有係有正當權源。查系爭土地為被上訴
        人所有，上訴人在系爭土地上建有如上所述系爭建物，
        此為兩造所不爭（見兩造不爭執事項(二)、(三)），而上訴
        人抗辯伊有正當權源占用系爭土地一節，既為被上訴人
        所否認，依上說明，上訴人自應就其有權占有一事，負
        舉證之責。
  （二）上訴人雖以前揭情詞置辯，惟依兩造不爭執事項(一)，系
        爭土地原本固為嘉義縣水上鄉○○○段219號土地之一
        部分，且該219號土地所有人籃福來、籃清爽、籃金宗
        確曾於73年3月間書立土地使用權同意書，同意上訴人
        在該土地內如原審卷第77頁附圖深色區塊（即現為嘉義
        縣水上鄉○○○段219-2號土地）部分，興建RC磚造建
        築物，然籃福來、籃清爽、籃金宗同意上訴人使用之部
        分，既係現為嘉義縣水上鄉○○○段219-2號土地，並
        不包括系爭嘉義縣水上鄉○○○段216-3號土地在內，
        自難據此認定上訴人占用系爭土地係有正當權原。
  （三）上訴人雖聲請訊問證人蔡明宏建築師，欲證明伊興建系
        爭建物之位置並無錯誤，係土地分割位置錯誤云云。惟
        查，經調閱原審法院96年度嘉簡字第857號案卷，比對
        該案卷內所附系爭建物之使用執照與系爭土地複丈成果
        圖，明顯可知籃福來、籃清爽、籃金宗於73年3月間，
        係同意上訴人於現為嘉義縣水上鄉○○○段219-2號土
        地上興建RC磚造建築物，並未同意上訴人在系爭216-3
        號土地上建造系爭建物。況經訊問證人即系爭建物之設
        計建築師蔡明宏，到庭證稱：「（問：中庄社區活動中
        心，是否由你所設計？）是的」、「（問：地籍套繪圖
        ，是否由你所繪製？）地籍套繪圖，是根據理事會以及
        業主所給與的資料」、「（問：提示嘉義地院96年度嘉
        簡字第857號卷內之使用執照，本件使用執照申請書，
        是否你所申請的？）當初是在現場指示位置，但我所畫
        的圖，可能會有一些誤差，需要鑑界，但是當事人於開
        工前並沒有再申請鑑界，所以施工圖並沒有再修正」、
        「（問：提示該使用執照內之土地使用權同意書，你制
        作好使用同意書，並附上圖說位置以後，才拿給業主蓋
        章，表示同意土地使用之範圍？）是的」等語（見本院
        卷第32～33頁），益徵當初申辦系爭建物之建築執照、
        使用執照時，均係將系爭建物建造在現今嘉義縣水上鄉
        ○○○段219-2號土地上，而非建造在系爭土地上，籃
        福來、籃清爽、籃金宗於73年3月間，亦僅同意上訴人
        於現為嘉義縣水上鄉○○○段219-2號土地上興建RC磚
        造建築物，並未同意上訴人在系爭土地上建造系爭建物
        。準此，系爭建物既確有興建位置錯誤之情事，自難認
        上訴人占用系爭土地係有正當權原。
五、綜上，上訴人抗辯伊係有權占有系爭土地，並非可採。被上
    訴人依民法第767條規定，請求上訴人拆除系爭建物，返還
    占用之土地，自屬有據，應予准許。原審准被上訴人之請求
    ，並依被上訴人之聲請，酌定相當擔保金額宣告假執行，經
    核於法並無不合。上訴意旨指摘原判決不當，求予廢棄改判
    ，為無理由，應駁回其上訴。
六、本件事證已臻明確，兩造其餘主張及攻擊或防禦方法並所提
    舉證資料，經本院斟酌後，認均不生影響本院所為上開論斷
    ，自無再予逐一審論之必要，併此敘明。
七、據上論結，本件上訴為無理由，依民事訴訟法第449條第1項
    、第78條，判決如主文。
中    華    民    國  100    年     1     月    11    日
                  民事第四庭    審判長法  官  吳上康
                                      法  官  陳珍如
                                      法  官  王金龍
上為正本係照原本作成。
如不服本判決，應於收受送達後20日內向本院提出上訴書狀，其
未表明上訴理由者，應於提出上訴後20日內向本院補提出理由書
狀（均須按他造當事人之人數附繕本）上訴時應提出委任律師或
具有律師資格之人之委任狀；委任有律師資格者，另應附具律師
資格證書及釋明委任人與受任人有民事訴訟法第466條之1第1項
但書或第2項（詳附註）所定關係之釋明文書影本。如委任律師
提起上訴者，應一併繳納上訴審裁判費。
中    華    民    國   100    年    1     月    12    日
                                      書記官  李梅菊
【附註】
民事訴訟法第466條之1：
(1)對於第二審判決上訴，上訴人應委任律師為訴訟代理人。但上
  訴人或其法定代理人具有律師資格者，不在此限。
(2)上訴人之配偶、三親等內之血親、二親等內之姻親，或上訴人
  為法人、中央或地方機關時，其所屬專任人員具有律師資格並
  經法院認為適當者，亦得為第三審訴訟代理人。
民事訴訟法第466條之2第1項：
  上訴人無資力委任訴訟代理人者，得依訴訟救助之規定，聲請
  第三審法院為之選任律師為其訴訟代理人。